臺中高等行政法院判決　　　　　　　　　　　　　　　九十年度訴字第一三二七號
　　　　　　　　　　　　　　　.
　　原　　　告　久益營造有限公司
　　代　表　人　甲○○
　　訴訟代理人　蔡宗佩會計師
　　代　表　人　乙○○
　　訴訟代理人　丙○○
右當事人間因營利事業所得稅事件，原告不服財政部中華民國九十年六月十八日台財
訴字第○九○○○○七三三三號訴願決定（案號：第八九六○一四號），提起行政訴
訟。本院判決如左︰
　　主  文
原告之訴駁回。
訴訟費用由原告負擔。
　　事  實
壹、事實概要：
　　原告民國（下同）八十六年度營利事業所得稅結算申報，原列報營業收入淨額新
    台幣（下同）六八、八四八、○六三元，營業成本六五、八○○、七六二元，營
    業費用二、三五五、七七四元，營業淨利六九一、五二七元，全年所得額七三七
    、一五九元，前五年核定虧損未扣除餘額七三七、一五九元，課稅所得額零元。
    經被告機關初查營業收入核定如申報數，營業成本以其中鹿港國中新建工程原申
    報工程成本一五、七六三、六九七元，因無法勾稽查核，乃依同業利潤標準毛利
    率百分之二十一（行業代號：四五○一－一一）核定該項工程成本為一三、一一
    八、二六二元，本期營業成本為六三、一五五、三二七元，營業費用二、二九三
    、四○六元，營業淨利三、三九九、三三○元，全年所得額為三、五七三、二三
    ○元，前五年核定虧損未扣除餘額為零元，課稅所得額為三、五七三、二三○元
    ，補徵稅額八三六、二一七元。原告就營業成本及前五年核定虧損未扣除餘額項
    目不服，申經復查結果，營業成本增列六二五、二六五元，其餘復查駁回。原告
    不服，提起訴願遭駁回，遂提起本件行政訴訟，爭執被告所核定之鹿港國中新建
    工程外包成本及前五年核定虧損未扣除餘額兩部分。
貳、兩造之陳述及爭點：
一、原告部分：
  (一)聲明：訴願決定及原處分（復查決定）均撤銷。
  (二)陳述：
　　1.鹿港國中新建工程外包成本部分：
　　　(1)按憲法第十九條規定「人民有依法律納稅之義務」，及中央法規標準法第五
        條規定「關於人民之權利、義務者應以法律定之」。經查被告僅以原告提供
        之合約書未載有施作數量，即以有懲罰性質之同業利潤標準核定成本。按稅
        捐稽徵機關管理營利事業會計帳簿憑證辦法第五章有關憑證之規定，及所得
        稅法之相關法令均未規定外包工程合約書必須載有施作數量，因此，被告機
        關僅依原告未提示依法無須書立之施作數量，竟將成本依同業利潤標準毛利
        率予以核定，實有違誤。
      (2)按「納稅義務人已依規定辦理結算申報，但於稽徵機關進行調查時，通知提
        示有關各種證明所得額之帳簿、文據而未依限提示者，稽徵機關得依查得之
        資料或同業利潤標準核定其所得額‧‧‧」及「本法第八十三條所稱之帳簿
        文據，其關係所得額之一部或關係課稅年度中某一期間之所得額，而納稅義
        務人未能提示者，稽徵機關得就該部分依查得之資料或同業利潤標準核定其
        所得額。」分別為所得稅法第八十三條第三項及同法施行細則第八十一條第
        一項所明定，亦即納稅義務人有依法提供帳簿文據之責任。因此，必須納稅
        義務人未提示之文據關係所得額之查核者，稽徵機關始可依前述規定辦理。
        稽徵機關應善盡查核責任，不得動輒引用同業利潤標準核定所得額。
      (3)查本案原告於被告初查時即已提供外包工程合約書及發票以供被告查核，即
        已符合上開法令所規定「將帳簿文據提供予稽徵機關查核」之責任，並無不
        提供之情事。原告提示予被告之外包合約書已載明承攬內容、金額等，及支
        付工程款項與外包合約書核對相符，自可供被告查核鹿港國中新建工程外包
        成本。本案被告雖無法從外包工程合約書取具原告塑鋼門等九項外包工程施
        作數量，自可採取其他方式查得，諸如現場勘驗、參酌工程圖說等，亦可依
        原告已提供之業主驗收報告得知，蓋業主係依驗收工程之數量及品質核發工
        程款，自可得知本案外包工程之施工數量。
      (4)按所得稅法關於「數量」影響所得額者，僅有所得稅法第二十八條「製造業
        耗用之『原料』，超過各該業通常水準者，其超過部分，非經提出正當理由
        經稽徵機關查明屬實者不予減除。」，而原告申報之「外包工程成本」並非
        前述規定之「原料」，致提示施作數量與否並不影響所得額。因此，被告以
        原告所提示之合約書或發票未載明施作數量，認定原告未提示帳簿文據以致
        違反上開法令，實已逾越法律之規定。
      (5)按所得稅法第二十八條及營利事業所得稅查核準則第五十八條對「原料」之
        相關規定：「製造業已依稅捐稽徵機關管理營利事業會計帳簿憑證辦法設置
        帳簿，平時對進料、領料、退料、產品、人工、製造費用等均作成紀錄，有
        內部憑證可稽，並編有生產日報表或生產通知單及成本計算表，經內部製造
        及會計部門負責人員簽章者，其製品『原料耗用數量』，應根據有關帳證紀
        錄予以核實認定。製造業不合前項規定者，其耗用之原料如超過各該業通常
        水準，超過部分，除能提出正常理由，經查明屬實者外，應不予減除。‧‧
        ‧」。本件被告剔除原告「外包工程成本」一、六八五、六六二元及「自行
        施作之鋼筋及不銹鋼爬梯」超耗三三四、五○八元，合計二、○二○、一七
        ○元，顯然曲解稅法旨意。查營建業之成本一般分為「原料（材料）」、「
        工資」、「費用」、及「外包工程」，其中僅「原料」部分適用上開法律規
        定，必須依法記載數量及金額，但對其他成本項目則未規定須載明數量。因
        此，被告依上開法律剔除原告「自行施作」項目鋼筋及不銹鋼爬梯之成本（
        即原料），原告亦無所爭；至於「外包工程成本」是否須記載施工數量，於
        法並無規定。再者，「原料」及「外包工程」於法律上之規定並不相同，被
        告於答辯中故意將其混為一談，錯誤引用所得稅法第八十三條之規定，強行
        解釋因「原料」適用耗料計算，則認定並不適用耗料計算之「外包工程」亦
        須載明施工數量，實已不當侵犯原告之權益。
      (6)依所得稅法之精神，企業帳上的成本與所得額，應該是以查帳的方式核實認
        定。因此，當企業提供帳簿憑證未符稽徵人員之要求，稽徵機關應先就查得
        之資料核實認定，若無法查得資料時才可依同業利潤標準核定。原告承攬鹿
        港國中新建工程，將部分工程轉包予他公司，而被告以該轉包部分其外包合
        約未載明施工數量，對原告申報之外包工程成本予以逕決。依前述所得稅法
        之精神，被告應先就查得資料核定原告所申報之成本，亦即被告應先就承攬
        原告轉包工程之承包商帳載施工記錄予以查核，且因原告已將工程轉包予承
        包商，由承包商負責施工，係基於營建業之特性，承攬公司因考量人力或技
        術等因素，有時須將部分工程轉包予他公司，而由他公司負責籌備原料施工
        。他公司於申報該轉包工程收入之所得稅時，稽徵機關亦會對其申報之「原
        料成本」依所得稅法第二十八條計算超耗，若有超耗則予以剔除。因此，當
        轉包之工程原料施作數量超耗時，稽徵機關均會剔除該他公司之成本，若再
        以此理由剔除承攬公司之「外包成本」將形成一罪二罰。經查本案原告塑鋼
        門等九項外包工程均已轉包予他公司，由其負責籌備原料施工，依前述理由
        ，是項外包工程施作數量及其原料是否超耗，應屬原告之承包公司負擔，即
        使施作「原料數量」有超耗，亦應剔除他公司之原料成本，而非剔除原告「
        外包工程成本」，以免重複課稅、違反租稅公平。原告公司已依外包工程合
        約驗收，支付價金，取得憑證入帳，即應予核實認定。
    2.前五年核定虧損未扣除餘額部分：
　　　按「以往年度營業之虧損，不得列入本年度計算，但公司組織之營利事業，會
      計帳冊簿據完備，虧損及申報扣除年度均使用第七十七條所稱藍色申報書或經
      會計師查核簽證，並如期申報者，得將經該管稽徵機關核定之前五年內各期虧
      損，自本年度純益額扣除後，再行核課。」為所得稅法第三十九條所明定。本
      案原告八十六年度營利事業所得稅結算申報所申報之前五年核定虧損未扣除額
      均符合前述規定，惟被告機關僅以鹿港國中新建工程之外包工程合約書未載施
      工數量，竟違法將其視為部分帳證不完備，將營業成本依同業利潤標準毛利率
      予以核算，並以此理由否准認列前五年核定虧損未扣除額，實依法無據。
    3.綜上所述，本案原告已依法提示工程合約書及發票供被告查核，並非被告所辯
      稱違反所得稅法第八十三條規定未依法提示帳簿、文據。至於原告所提供之外
      包工程合約是否定要載明施作數量，於法並無規定。且被告對於稅捐之課徵須
      依法行政，並告知原告調整理由及所依據之法律規定。因此，對於本案被告須
      明確告知原告外包合約書依何法規定須載明施作數量，若未載明數量依何法須
      做何處理。再者，被告依所得稅法第二十八條規定調整原告超耗之「原料成本
      」，並具此理由將「原料成本」及「外包工程成本」混為一談，認為「外包工
      程」亦須提供施作數量，惟依查核準則第五十八條僅對「製品原料耗量」予以
      明確規定，亦即依法外包工程施作數量訂明與否並無規定。因此，本案原告已
      依相關法律之規定設置帳簿、文據，亦依法提供查核，並無部分帳證不完備，
      對於被告認為原告部分帳載不完備依同業利潤標準毛利率核算成本，並以此理
      由否准列報前五年核定虧損扣除額，實已逾稅法立法旨意，損害納稅義務人之
      權益。
二、被告部分：
　(一)聲明：原告之訴駁回。
　(二)陳述：
　　1.營業成本：
　　　(1)按「納稅義務人已依規定辦理結算申報，但於稽徵機關進行調查時，通知提
        示有關各種證明所得額之證簿、文據而未依限提示者，稽徵機關得依查得之
        資料或同業利潤標準核定其所得額‧‧‧」及「本法第八十三條所稱之帳簿
        文據，其關係所得額之一部或關係課稅年度中某一期間之所得額，而納稅義
        務人未能提示者，稽徵機關得就該部分依查得資料或同業利潤標準核定其所
        得額。」分別為所得稅法第八十三條第三項及同法施行細則八十一條第一項
        所明定。又所謂未提示，兼指帳簿文據全部未提示，或雖提示而不完全、不
        健全或不相符者均有其適用，最高行政法院著有六十一年度判字第一九八號
        判例可資參照。
　　　(2)原告八十六年度營利事業所得稅結算申報，原列報營業成本六五、八○○、
        七六二元，被告機關所屬台中縣分局以其中鹿港國中新建工程原申報工程成
        本一五、七六三、六九七元，因外包工程支出項目記載計量單位為「乙式」
        ，數量無法勾稽，又未能提示外包合約書，成本無法勾稽查核，乃依財政部
        訂頒同業利潤標準毛利率百分之二十一（行業代號：四五○一－一一）核定
        該項工程成本為一三、一一八、二六二元，剔除超耗二、六四五、四三五元
        ，本期營業成本核定為六三、一五五、三二七元。原告不服，主張其已提供
        相關資料，請就鹿港國中新建工程成本重新查核云云，申經被告機關復查決
        定略以，原告補提示外包合約書，經查仍未載施作數量，惟查該項工程屬外
        包部分共九項結算收入計五、○六七、八三四元，成本無法勾稽，仍按財政
        部訂頒同業利潤標準毛利率百分之二十一核定成本為四、○○三、五八八元
        ，與申報外包成本五、六八九、二五○元之差額一、六八五、六六二元為超
        耗；其餘自行施作項目，所申報各項耗用數量與工程結算數量核對結果，計
        有鋼筋、不銹鋼爬梯超耗三三四、五○八元，合計超耗二、○二○、一七○
        元，予以剔除准予減列超耗六二五、二六五元，核定營業成本為六三、七八
        ○、五九二元。揆諸首揭規定及判例意旨，並無不合。訴願決定亦持與被告
        機關相同論見，予以駁回。
      (3)經查原告承包鹿港國中新建工程，被告機關依帳載及外包工程合約書影本，
        查得塑鋼門窗等九項外包工程之外包合約書及所取據發票未載施作數量，致
        無法與工程合約書查核勾稽，依上開法條規定，依該等工程結算收入按財政
        部訂頒同業利潤標準核定營業成本，剔除超耗一、六八五、六六二元；另自
        行施作之鋼筋及不銹鋼爬梯申報數量與工程合約書記載數量可查核勾稽，被
        告以原告該申報之數量超出合約數量為超耗三三四、五○八元予以剔除合計
        超耗二、○二○、一七○元，初查核定超耗二、六四五、四三五元，復查後
        計減列超耗六二五、二六五元，洵無不合，原告訴稱施作數量不影響所得稅
        ，核無足採。
    2.前五年核定虧損未扣除餘額：
　　　(1)按「以往年度營業之虧損，不得列入本年度計算，但公司組織之營利事業，
        會計帳冊簿據完備，虧損及申報扣除年度均使用第七十七條所稱藍色申報書
        或經會計師查核簽證，並如期申報者，得將經該管稽徵機關核定之前五年內
        各期虧損，自本年純益額中扣除後，再行核課。」為所得稅法第三十九條所
        明定。次按「公司組織之營利事業，依所得稅法第三十九條但書規定，得在
        本年度純益額中扣除前三年虧損者，除須使用藍色申報書或經委託會計師查
        核簽證申報外，並應以會計帳冊簿據完備及如期申報為要件。說明二：公司
        組織之營利事業依所得稅法第一百零二條第三項規定，委託會計師查核簽證
        申報者，固得適用同法第三十九條但書規定；惟本營利事業之毛利既係經委
        託簽證會計師依同業毛利率標準予以核算，其存貨紀錄既已不夠完備，即與
        第三十九條但書規定帳冊簿據完備之要件不符。」亦經財政部六十七年四月
        十二日台財稅第三二三八三號函釋在案。
      (2)本件原告八十六年度營利事業所得稅結算申報，原列報前五年核定虧損未扣
        除餘額七三七、一五九元，被告機關初查以其營業成本中，鹿港國中新建工
        程之工程成本係按財政部訂頒同業利潤標準毛利率核定，遂否准扣抵該項扣
        除額。原告不服，主張本期係委託會計師簽證申報，前期（八十五年度）所
        得額為虧損一、三六一、九一二元，本期可適用虧損扣抵規定云云，申經被
        告機關復查決定略以，其復查後部分帳證不完備，外包工程部分依財政部訂
        頒同業利潤標準毛利率核定，依上開財政部六十七年四月十二日台財稅第三
        二三八三號函釋，仍否准認列該扣除額為由，駁回復查之申請。揆諸前揭規
        定及財政部函釋意旨，經核並無不合。訴願決定亦持與被告機關相同論見，
        予以駁回。
      (3)經查原告部分帳證不完備，致外包工程部分依財政部訂頒同業利潤標準毛利
        率核定，已如前述，依首揭法條規定，是屬會計帳冊簿據不完備情形，自不
        得列報前五年核定虧損未扣除額。原核定否准認列，洵無不合，原告所訴核
        無足採。
    3.基上論結：原處分及所為復查、訴願決定並無違誤，請判決如訴之聲明。
　　理  由
壹、本件原告針對下列二項不服，茲分述如下：
　一、營業成本部分：
　　１、按「納稅義務人已依規定辦理結算申報，但於稽徵機關進行調查時，通知提
        示有關各種證明所得額之證簿、文據而未依限提示者，稽徵機關得依查得之
        資料或同業利潤標準核定其所得額‧‧‧」又「本法第八十三條所稱之帳簿
        文據，其關係所得額之一部或關係課稅年度中某一期間之所得額，而納稅義
        務人未能提示者，稽徵機關得就該部分依查得資料或同業利潤標準核定其所
        得額。」分別為所得稅法第八十三條第三項及同法施行細則第八十一條第一
        項所明定。又所謂未提示，兼指帳簿文據全部未提示，或雖提示而不完全、
        不健全或不相符者均有其適用，最高行政法院著有六十一年度判字第一九八
        號判例參照。
　　２、本件原告八十六年度營利事業所得稅結算申報，原列報營業成本六五、八○
        ○、七六二元，被告所屬台中縣分局以其中鹿港國中新建工程原申報工程成
        本一五、七六三、六九七元，因外包工程支出項目記載計量單位為「乙式」
        ，數量無法勾稽，又未能提示外包合約書，成本無法勾稽查核，乃依財政部
        訂頒同業利潤標準毛利率百分之二十一（行業代號：四五○一－一一）核定
        該項工程成本為一三、一一八、二六二元，剔除超耗二、六四五、四三五元
        ，本期營業成本核定為六三、一五五、三二七元。原告不服，主張其已提供
        相關資料，請就鹿港國中新建工程成本重新查核云云，申經被告機關復查決
        定略以，原告補提示外包合約書，經查仍未載施作數量，惟查該項工程屬外
        包部分共九項結算收入計五、○六七、八三四元，成本無法勾稽，仍按財政
        部訂頒同業利潤標準毛利率百分之二十一核定成本為四、○○三、五八八元
        ，與申報外包成本五、六八九、二五○元之差額一、六八五、六六二元為超
        耗；其餘自行施作項目，所申報各項耗用數量與工程結算數量核對結果，計
        有鋼筋、不銹鋼爬梯超耗三三四、五○八元，合計超耗二、○二○、一七○
        元，予以剔除准予減列超耗六二五、二六五元，核定營業成本為六三、七八
        ○、五九二元。
    ３、原告雖主張：(1)稅捐稽徵機關管理營利事業會計帳簿憑證辦法第五章有關憑
        證之規定，及所得稅法之相關法令均未規定外包工程合約書必須載有施作數
        量，自屬無須書立之事項，被告機關以原告未提示該施作數量，將成本依同
        業利潤標準毛利率予以核定，實有違誤。(2)原告已提供外包工程合約書及發
        票以供被告查核，並無不提供帳簿文據之情事。該外包合約書已載明承攬內
        容、金額等且實際支付工程款項與外包合約書核對相符，可供被告查核鹿港
        國中新建工程外包成本之用，雖無施作數量，被告亦可以現場勘驗、參酌工
        程圖說等方式查得或依原告提供之業主驗收報告得知。(3)按所得稅法第二十
        八條「製造業耗用之『原料』，超過各該業通常水準者，其超過部分，非經
        提出正當理由經稽徵機關查明屬實者不予減除。」，原告申報之「外包工程
        成本」並非前述規定之「原料」，故提示施作數量與否並不影響所得額。被
        告以原告所提示之合約書或發票未載明施作數量，認定原告未提示帳簿文據
        以致違反上開法令，已逾越法律之規定。(4)本件原告塑鋼門等九項外包工程
        均已轉包予他公司，由其負責籌備原料施工，故外包工程施作數量及其原料
        是否超耗，應屬原告之外包公司負擔，即使施作「原料數量」有超耗，亦應
        剔除該他公司之原料成本，而非剔除原告「外包工程成本」，以免重複課稅
        、違反租稅公平云云。
    ４、惟查：(1)為求稅捐稽徵之公平，納稅義務人有詳實記載帳目，及應稅捐機關
        之要求提示以供查核之義務，此觀首揭之規定自明，相關法令雖未詳細規定
        外包工程合約書必須載有施作數量，但稅捐機關查核時，納稅義務人仍必須
        提出足供查核之資料，始符合上開意旨，原告認相關法令未明文規定之事項
        即不須記載，惟又提不出足供查核之資料，自不足取。(2)原告承包鹿港國中
        新建工程，其中塑鋼門窗等九項外包工程之外包合約書及所取據發票（見原
        處分卷第一八二至一九四頁及一九七頁）均未記載施作數量，發票上僅記載
        ：某某工程「一式」及其總金額，至於外包合約書上除其中兩件分別加註「
        （鋼架吊裝）」、「（土木）」字樣外，關於工程名稱均僅記載：「鹿港國
        中活動中心及游泳池新建工程」，而工程內容則多記載：依照「鹿港國中活
        動中心及游泳池新建工程」之圖說、合約內容等或「依業主核准設計圖樣及
        說明書施工」，並無詳細內容，原告復未能提出計價憑單等其他證據等供被
        告審核，自不能謂其已提出合法之帳證。詳言之，上開記載方式並未表明各
        該工程之單價為何？發票記載之總金額是否合理？該發票所代表之施作數量
        是否與與系爭鹿港國中新建工程相符？被告因之無從查核勾稽。按施作數量
        為查核時之必要數據，系爭合約書及發票未記載施作數量，核屬首揭帳簿文
        據不完全或不健全之情形。原告所謂欠缺施作數量不影響所得額乙節，無足
        採取。(3)原告未能提示合法之帳證，致稽徵機關未能查核勾稽原告所申報之
        營利事業所得稅是否屬實，為節省稽徵成本，所得稅法規定得依同業利潤標
        準核定其所得額，原告主張被告可至現場勘驗或參酌工程圖說等方式得知施
        作數量云云，惟仍欠缺各項外包之單價無從勾稽查核，且不符稽徵成本，其
        此部分主張仍無足採。(4)本件原告塑鋼門等九項外包工程之施作數量係判斷
        原告申報之營業成本是否合理之數據，核與本件外包公司之原料是否超耗無
        關，原告所謂「重複課稅」、「一罪二罰」均屬無據。(5)原告雖又舉最高行
        政法院九十年度判字第一二七二號判決以支持其主張，惟該判決並非判例，
        且其案情與本件有別，核係該案之個案見解，並無拘束本件判決之效力。從
        而，被告依首揭規定及判例意旨，按同業利潤標準核定原告之所得額並無違
        誤。
  二、前五年核定虧損未扣除餘額部分：
　　１、按「以往年度營業之虧損，不得列入本年度計算，但公司組織之營利事業，
        會計帳冊簿據完備，虧損及申報扣除年度均使用第七十七條所稱藍色申報書
        或經會計師查核簽證，並如期申報者，得將經該管稽徵機關核定之前五年內
        各期虧損，自本年純益額中扣除後，再行核課。」為所得稅法第三十九條所
        明定。故公司組織之營利事業，依所得稅法第三十九條但書規定，得在本年
        度純益額中扣除前三年虧損者，除須使用藍色申報書或經委託會計師查核簽
        證申報外，並應以會計帳冊簿據完備及如期申報為要件。
    ２、本件原告八十六年度營利事業所得稅結算申報，原列報前五年核定虧損未扣
        除餘額七三七、一五九元，惟其營業成本中，鹿港國中新建工程之工程成本
        部分，被告核定應按財政部訂頒同業利潤標準核課並無違誤，已如前述，自
        屬會計帳冊簿據不完備情形，揆諸前揭規定自不能自本年純益額中扣除前五
        年內核定之各期虧損。被告否准認列，洵無不合，原告此部分訴訟亦無足採。
貳、綜上所述，本件原處分（復查決定）、訴願決定均無違誤，原告訴請撤銷為無理
    由，應予駁回。又本件事證已臻明確，兩造其餘主張陳述及所提之證據，於判決
    之結果不生影響，不再一一論述，併此敘明。
據上論結，本件原告之訴為無理由，依行政訴訟法第一百九十五條第一項後段、第九
十八條第三項前段，判決如主文。
中　　華　　民　　國　　  九十一　　　年　　　 一　　　月　　 十七　　　日
                 臺 中 高 等 行 政 法 院   第 三 庭
                                審 判 長 法  官　王　茂　修
                                         法  官　莊　金　昌
                                         法  官　許　金　釵
右正本證明與原本無異。
如不服本判決，應於判決送達後二十日內向本院提出上訴書狀，其未表明上訴理由者
，應於提起上訴後二十日內向本院提出上訴理由書（須依對造人數附具繕本）；如於
本判決宣示或公告後送達前提起上訴者，應於判決送達後二十日內補提上訴理由書（
須附繕本）。未表明上訴理由者，逕以裁定駁回。
提起上訴應預繳送達用雙掛號郵票拾份(每份三十四元)。
中　　華　　民　　國　　  九十一　　　年　　　一　　　月　　　廿二　  　日
　　　　　　　　　　　　　　　　　　　　 法院書記官　李孟純
